【裁判字號】    92,自,1
【裁判日期】    920604
【裁判案由】    誹謗
【裁判全文】
臺灣宜蘭地方法院刑事判決                              九十二年度自字第一號
    自  訴  人  乙○○
    被      告  甲○○
右列被告因誹謗案件，經自訴人提起自訴，本院判決如左：
    主  文
甲○○無罪。
    理  由
一、自訴意旨略以：被告於國九十二年一月十日星期五，為文並公開於辦公室內散布
    發送指摘自訴人於別人尚有婚姻關係時即介人她人家庭，已觸犯刑法三百十條之
    誹謗罪，被告為自訴人之上司，且受高等教育，平日不知體恤下屬之外，在無任
    何憑據下，竟以此惡劣之手段誹謗自訴人，使不知真相者信以為真，讓自訴人於
    同事中備受爭議，名譽嚴重受損，而被告上開指摘之事僅涉私德而與公共利益無
    關，因認被告涉犯刑法第三百十條第二項之散布文字誹謗罪嫌等等。
二、按犯罪事實應依證據認定之，無證據不得推定其犯罪事實；又不能證明被告犯罪
    者，應諭知無罪之判決，刑事訴訟法第一百五十四條、第三百零一條第一項分別
    定有明文。又按言論自由固為憲法所保障之基本權利，任何人或國家不應任意加
    以侵害，惟為維護個人隱私權，使之不受不合理之侵害，且為避免妨害他人名譽
    ，刑法第三百十條第一項乃定有誹謗罪之處罰，目的即係在於賦予言論自由合理
    之約束及規範。惟刑法第三百十條第三項前段以對於所誹謗之事，能證明其為真
    實者不罰，係針對言論內容與事實相符者之保障，並藉以限定刑罰權之範圍，非
    謂指摘或傳述誹謗事項之行為人，必須自行證明其言論內容確實真實，始能免於
    刑責，行為人雖不能證明言論內容為真實，但依其所提證據資料，認為行為人有
    相當理由確信其為真實者，即不能以毀謗罪之刑責相繩，亦不得以此項規定而免
    除檢察官或自訴人於訴訟程序中，依法應負行為人故意毀損他人名譽之舉證責任
    ，或法院發現其為真實之義務（參照司法院大法官會議釋字第五０九號解釋）。
    又按誹謗罪之成立，除行為人在客觀上需有指摘或傳述足以毀損他人名譽之事外
    ，尚須行為人在主觀上有毀損他人名譽之故意，方具構成要件該當性，而行為人
    是否具有主觀構成要件故意，須依行為當時之具體情況客觀判斷之，立法者為免
    爭論，於一般誹謗罪（即刑法第三百十條）之情形，以刑法第三百十一條明定阻
    卻構成要件事由，只要行為人之行為係以善意發表言論而客觀上符合該條所規定
    之要件者，縱足以造成毀損他人名譽之結果，亦不該當於誹謗罪之構成要件，亦
    即其主觀上並不具備誹謗之故意及散布於眾之不法意圖，藉以解決刑法實務上就
    主觀不法意圖判斷上之困難，由該條規定亦認為保護名譽及言論自由有所折衷，
    因此，對於保護名譽仍應有相當之限制，否則任意箝束言論，足為社會之害。倘
    無證據足證行為人係出於惡意之情況下，即應推定其係以善意為之（即所謂真正
    惡意原則—actualmalic）。
三、訊據被告固坦承在上述時地為文「回覆乙○○（即自訴人）致甲○○（即被告）
    之公開信」，該公開信內容提及「乙○○所指的私人感情，如果本人沒有記錯的
    話，應該是在別人尚有婚姻關係時即已發生」，且將該公開信置於伊工作之辦公
    室同仁每張辦公桌上等事實，惟堅決否認有誹謗犯行，並以伊係因自訴人於九十
    二年一月九日先為公開信給伊，伊始於翌（十）日為文回覆其公開信，而伊係自
    訴人直屬上司，伊係基於主管職責才公開回函，並無誹謗自訴人之故意等語置辯
    。
四、經查，被告係位於宜蘭縣宜蘭市○○路○段三三號五樓美國安泰人壽宜蘭通訊處
    業務襄理代處主管，自訴人則是該通訊處業務處襄理，被告係自訴人直屬上司，
    而被告於該公開信所指之「私人感情」係指自訴人與另同事林秀蓮間之感情，而
    自訴人於九十一年一月九日先為文「德志給明賢的公開信」，信中提及「親愛的
    明賢：請問您：您的媽媽過逝後，爸爸再娶，對您的家庭有影響嗎？如果沒有，
    請不要老拿我和秀蓮的事來做文章：：（下略）」，被告始於翌日為上揭公開信
    回覆自訴人等情，業據自訴人指訴、被告供述，並有自訴人與被告所寫之公開信
    各一封在卷可稽。次查，被告與自訴人及案外人林秀蓮間係屬同事關係，則被告
    所寫之公開信所指涉之「於別人尚有婚姻關係」介入「私人感情」，該「私人」
    係處於可得特定、易於查證之情況，被告復將之置於辦公室同仁每張辦公桌上，
    亦有披露於外而使不特定或特定之多數人得以共見共聞之可能，惟如前述刑法第
    三百十條之誹謗罪之成立，除行為人客觀上需有指摘或傳述足以毀損他人名譽之
    事之行為以外，尚須以行為人在主觀上具有毀損他人名譽之故意為其主觀構成要
    件，而觀諸被告該公開信全文約略六百餘字，僅其中以「而乙○○所指的私人感
    情，如果本人沒有記錯的話，應該是在別人尚有姻關係時即已發生」等句提及自
    訴人與案外人林秀蓮間之感情，其後即以該通訊處主管之立場，表達為不使該通
    訊處形象受損，乃以公開信回覆自訴人，此觀該公開信內容至明，實難認被告主
    觀上有毀損自訴人名譽之惡念，縱被告所指涉之「於別人尚有婚姻關係」介入「
    私人感情」之事非真實，然依前述真正惡意原則，即應推定被告係以善意為之。
    從而，被告前開辯稱無誹謗故意等語，尚非無據而堪予採信。此外，復查無其他
    積極證據足資證明被告確有自訴人所指之誹謗犯行，本件應屬不能證明被告犯罪
    ，自應為被告無罪之諭知。
據上論斷，應依刑事訴訟法第三百四十三條、第三百零一條第一項，判決如主文。
中      華      民      國    九十二    年      六      月      四      日
                                  臺灣宜蘭地方法院刑事第二庭
                                      法  官  林  楨   森
右正本證明與原本無異。
如不服本判決，應於判決送達後十日內向本院提出上訴狀( 應附繕本 )。
                                      書記官  廖  文  章
中      華      民      國    九十二    年      六      月      四      日


司法院資訊處製作；財團法人民間司法改革基金會備份。
